【裁判字號】    94,訴,1944
【裁判日期】    950511
【裁判案由】    綜合所得稅
【裁判全文】
臺北高等行政法院判決
                                     94年度訴字第01944號
                              .
原      告  甲○○
訴訟代理人  乙○○
被      告  財政部臺北市國稅局
代  表  人  張盛和（局長）
訴訟代理人  丙○○
上列當事人間因綜合所得稅事件，原告不服財政部中華民國94年
4月21日台財訴字第09400042030號訴願決定，提起行政訴訟。
本院判決如下：
    主  文
原告之訴駁回。
訴訟費用由原告負擔。
    事  實
一、事實概要：原告86、87、88、89、90、91年度綜合所得稅結
    算申報，漏報營利、利息所得及以其弟劉文檀及弟媳黃淑評
    之身分證字號申報扶養業經劉文棋申報扶養之親屬劉看、劉
    黃嫌之免稅額，案經被告查獲，而否准其列報前開免稅額，
    並以其涉有短漏報所得及虛報免稅額情事，除核定補徵86至
    91年度稅額各36,121元、35,235元、42,778元、47,901元、
    47,138元及47,459元外，並按前開各年度短漏稅額32,071元
    、35,235元、30,247元、47,901元、47,138元及46,620元分
    別處1倍罰鍰各32,000元、35,200元、30,200元、47,900元
    、47,100元、46,600元（均計至百元止）。原告申請復查，
    未獲變更，就86至91年度罰鍰部分提起訴願，經決定駁回後
    ，遂提起本件行政訴訟。
二、兩造聲明：
    (一)原告聲明：訴願決定、原處分 (含復查決定)關於罰鍰部
                分均撤銷。
    (二)被告聲明：駁回原告之訴。
三、兩造之爭點：原告虛列前開免稅額，有無可歸責事由？
    (一)原告主張之理由：
      1.查原告申報86年度所得稅，因一時疏忽誤植父母親身分
        字號，87年度以後均使用被告所屬大安分局寄送之印妥
        前一年度扶養親屬貼紙名單之申報，原告也一直相信國
        稅局所提供表格之基本資料是正確且經過核對的，但因
        原告信賴稽徵機關所提供的資料作申報而造成的錯誤，
        卻要全部歸責於納稅人，實有違信賴保護原則及租稅課
        徵應符合社會公平正義原則。
      2.又七年前之案件，被告竟拖到93年7月15日始告知原告
        有此項錯誤，若被告能及早發現此項錯誤，並告知原告
        改正，亦不會有以後連續錯誤的發生，致遭被告以故意
        虛列免稅額，否准申報免稅額外並加處l倍罰鍰，被告
        是否亦為故意過失？若此種情形非屬故意過失，則原告
        87年度以後均使用被告所屬大安分局寄送之印妥前一年
        度扶養親屬貼紙名單之申報書申報，事後縱然有錯誤，
        更不應歸咎原告有故意過失。否則稽徵機關亦應負擔部
        分過失責任，而非將所有過失全歸責於納稅人。
      3.再者，原告乃一家庭主婦，焉知以錯置受扶養親屬之身
        分證字號之方式即可規避電作系統作業，以致稽徵機關
        無法勾稽受扶養親屬已被認列扶養而重複核認免稅額，
        純係一時疏忽錯填父母親之身分證字號及未收到扣繳憑
        單，並非故意虛列或漏報營利所得及利息所得。被告未
        詳加調查並查得具體證據證明原告確是故意詐欺，逕以
        原告違反稅捐稽徵法第21條第l 項第3 款規定核課期間
        7 年來核課，顯已違反租稅法律主義及違反同法第48
        條之3 規定之裁罰適用從新從輕原則。
    (二)被告主張之理由：
      1.按「納稅義務人已依本法規定辦理結算申報，但對依本
        法規定應申報課稅之所得額有漏報或短報情事者，處以
        所漏稅額2倍以下之罰鍰。」為所得稅法第110條第1項
        所明定。原告於辦理86、87、88、89、90、91年度綜合
        所得稅結算申報，漏報營利、利息所得，及虛報扶養親
        屬劉看、劉黃嫌之免稅額，有各類所得扣繳暨免扣繳媒
        體申報資料、戶籍謄本影本及查調稅籍資料清單附案可
        稽，被告除補稅外並按短漏稅額處1倍罰鍰，於法並無
        不合。
      2.又按，被告提供納稅義務人前一年度申報扶養親屬貼紙
        名單，實基於民眾之需求，僅供參考性質，屬便民服務
        之措施美意，納稅義務人於運用該等資料仍應依實際扶
        養情形加以申報，不得據此免除誠實申報之義務。經查
        ，原告連續從86至91年度申報扶養其父母親之身分證字
        號卻植為其弟劉文檀及弟媳黃淑評之身分證字號，虛列
        其父母親免稅額之事實已如前述，則原告應注意且能注
        意而不注意，即顯有疏忽，縱非故意亦難謂為無過失，
        參諸大法官會議釋字第275號解釋意旨：示「人民違反
        法律上之義務而應受行政罰之行為，法律無特別規定者
        ，雖不以出於故意為必要，仍須以過失為其責任要件。
        」原告既未履行上開注意義務致生漏稅之違章，被告據
        以裁處罰鍰，洵屬有據。
    理  由
一、按「納稅義務人已依本法規定辦理結算申報，但對依本法規
    定應申報課稅之所得額有漏報或短報情事者，處以所漏稅額
    2倍以下之罰鍰。」為所得稅法第110條第1項所明定。
二、經查，原告於辦理86、87、88、89、90、91年度綜合所得稅
    結算申報，除漏報營利、利息所得外，並經被告查獲原告以
    其弟劉文檀及弟媳黃淑評之身分證字號申報扶養業經其弟劉
    文棋列報扶養之父母劉看、劉黃嫌之免稅額等情，有各類所
    得扣繳暨免扣繳媒體申報資料、戶籍謄本及查調稅籍資料清
    單附原處分卷可稽，並為原告所不爭，堪信為真實。故被告
    以原告漏報前開所得及虛列扶養親屬免稅額致短漏報所得額
    ，除核定補徵稅額外，並按原告前開各年度短漏稅額32,071
    元、35,235元、30,247元、47,901元、47,138元及46,620元
    ，各處1倍罰鍰各32,000元、35,200元、30,200元、47,900
    元、47,100元、46,600元（均計至百元止），揆諸首揭規定
    ，並無不合。
三、原告對前開罰鍰處分不服，循序提起行政訴訟，雖主張：其
    於86年度因一時疏忽，重複列報其父母為扶養親屬免稅額並
    誤載為其弟及弟媳之身分證字號，惟被告未及時告知有此項
    錯誤，致原告因使用被告提供前一年度扶養親屬貼紙名單，
    造成往後年度連續錯誤，並非惡意逃漏稅捐，被告亦有過失
    ，應予免罰等語。
四、惟查，綜合所得稅採結算申報制，稅捐稽徵機關提供納稅義
    務人前一年度申報扶養親屬貼紙名單，係基於便民服務而為
    之措施，亦僅供納稅義務人辦理報綜合所得稅結算申報之參
    考，納稅義務人仍應依實際扶養情形，並核對受扶養親屬之
    相關年籍、身分證字號資料有無錯誤而據實申報，尚不得據
    此免除誠實申報之義務。再者，原告連續從86至91年度申報
    扶養其父母親，而誤植渠等之身分證字號為其未辦理所得稅
    結算申報之弟劉文檀及弟媳黃淑評之身分證字號，且辦理各
    年度結算申報時，亦未提供其父母之身分證及戶籍資料以供
    查核，致稽徵機關之電作系統作業無法勾稽受扶養親屬已被
    認列扶養而重複核認免稅額，原告縱非故意，亦有重大過失
    ，依法自應受處罰，原告執稱被告未告知有前開誤載情形，
    致其因使用被告提供前一年度扶養親屬貼紙名單而連續數年
    度誤報，被告亦有過失，不能全歸責於原告，應予免罰云云
    ，核屬推諉卸責之詞，自不足採。
五、綜上所述，原罰鍰處分並無違誤，復查、訴願決定遞予維持
    ，俱無不合，原告仍執前詞及個人主觀之見解，訴請撤銷原
    罰鍰處分與訴願決定，為無理由，應予駁回。
據上論結，本件原告之訴為無理由，爰依行政訴訟法第98條第3
項前段，判決如主文。
中    華    民    國    95    年     5    月   11     日
                       第二庭審判長法  官  徐瑞晃
                                   法  官  吳慧娟
                                   法  官  蕭惠芳
上為正本係照原本作成。
如不服本判決，應於送達後20日內，向本院提出上訴狀並表明上
訴理由，如於本判決宣示後送達前提起上訴者，應於判決送達後
20日內補提上訴理由書（須按他造人數附繕本）。
中    華    民    國    95    年     5    月   11     日
                                   書記官  李淑貞


司法院資訊處製作；財團法人民間司法改革基金會備份。
